【裁判字號】    97,上訴,3474
【裁判日期】    971007
【裁判案由】    銀行法等
【裁判全文】
臺灣高等法院刑事判決                97年度上訴字第3474號
上  訴  人  臺灣臺北地方法院檢察署檢察官
上  訴  人
即  被  告  Ｅ○○
                      4 樓
選任辯護人  王元勳律師
            李怡欣律師
上  訴  人
即  被  告  Ｒ○○
選任辯護人  林耀立律師
被      告  ｑ○○
            ｋ○○
上列上訴人因被告等違反銀行法等案件，不服臺灣臺北地方法院
97年度訴字第642號，中華民國97年6月19日第一審判決（起訴案
號：臺灣臺北地方法院檢察署96年度偵字第8068號），提起上訴
，本院判決如下：
    主  文
原判決關於Ｅ○○、ｑ○○、ｋ○○部分均撤銷。
Ｅ○○共同意圖為自己不法之所有，以詐術使人將本人之物交付
，處有期徒刑肆年陸月。臺中機房扣押物品目錄表（如臺灣臺北
地方法院檢察署96年度偵字第8068號卷一第37頁至第49頁、第18
1頁至第199頁所示）、臺南機房扣押物品目錄表（如臺灣臺北地
方法院檢察署96年度偵字第8068號卷四之二第107頁、第111頁至
第122頁所示）所列之物均沒收。
ｑ○○、ｋ○○幫助意圖為自己不法之所有，以詐術使人將本人
之物交付，各處有期徒刑捌月，均減為有期徒刑肆月，如易科罰
金，均以新台幣壹仟元折算壹日。ｋ○○緩刑年。
其他上訴駁回。
Ｒ○○緩刑伍年。
    事  實
一、Ｅ○○（綽號「小吳」）與真實姓名、年籍不詳，綽號「小
    蔣」、「小郭」、「陳董」等人所組成，位在中國大陸某址
    之詐騙集團（下稱「大陸詐騙集團」），共同意圖自己不法
    所有，自民國（下同）95年11月間起，由大陸詐騙集團提供
    資金、SIM 卡、數位式行動通訊電路中繼器、閘道器等，交
    由Ｅ○○在臺中市○○區○○街某址，以每線新臺幣（下同
    ）2千元之代價，在節費器上插入行動電話SIM卡，並連接電
    信公司之ADSL數據機上網，供大陸詐騙集團成員以遠端遙控
    方式，據以設定電話轉接而對臺灣地區人民進行電話詐騙，
    於被害人依詐騙集團指示回撥詐騙電話時，即可直接接通至
    大陸詐騙集團成員，以此方式架設供詐騙集團使用之轉接詐
    騙電話機房，嗣96年1月初因擴充設備，Ｅ○○再以每月2萬
    元代價，與許祖華（俟到案後，原審另行審結）共同意圖為
    自己不法所有，推由Ｅ○○向聯欣大飯店公司租用位在臺中
    市○區○○路 356號10樓1011室、1012室充作轉接詐騙電話
    之機房據點（下稱「臺中機房」），許祖華則提供不知情友
    人陳宏賓之臺中市內電話，於96年1月2日，以陳宏賓名義向
    中華電信股份有限公司（下稱「中華電信公司」）在臺中市
    ○區○○路 356號10樓承租ADSL服務，並將前揭電話轉接設
    備遷至上址，以連接該ADSL寬頻網路。一旦節費器內之行動
    電話門號遭檢警斷話，大陸地區詐騙集團即通知Ｅ○○與許
    祖華抽換遭斷話之行動電話 SIM卡，並維持機器正常運作，
    許祖華並提供以自己名義申請之0000000000號行動電話供詐
    騙使用，嗣自96年4月1日起，陳明熙（俟到案後，原審另行
    審結）亦加入前開行為由Ｅ○○以每月 2萬元代價，雇用陳
    明熙負責在臺中機房擔任抽換 SIM卡，並維持機器運作之工
    作。同時Ｅ○○向位在臺中市○○街之點將錄有限公司營業
    處所刊登收購行動電話門號廣告，以每門號 1千元代價收購
    後，以每張運費 2百元代價，指示許祖華前往超峰速件股份
    有限公司臺中地區快遞站拿取收購之行動電話 SIM卡，將該
    等SIM卡替換遭斷話之節費器SIM卡，俾詐騙電話保持運作。
    嗣大陸詐騙團成員以如附表一所示方法，經由如附表所示詐
    騙電話，使如附表一所示款項至大陸詐騙集團成員所指定之
    帳戶（詳如附表一）。
二、Ｅ○○承前犯意，與何寶慶（俟到案後，原審另行審結）共
    同意圖為自己不法所有，另ｑ○○、ｋ○○則基於幫助之犯
    意，於96年 2月間，由Ｅ○○指示ｑ○○租用臺南市○○路
    128號4樓之28（下稱「臺南機房」），作為供大陸詐騙集團
    轉接電話之詐騙機房據點，何寶慶則於96年3月6日向中華電
    信公司申請ADSL服務及相關電信設備裝設在上開臺南機房，
    由Ｅ○○將該大陸詐騙集團提供之數位式行動通訊電路中繼
    器、閘道器等電話轉接設備連接何寶慶申請之ADSL寬頻網路
    ，由大陸詐騙集團成員以遠端遙控方式，據以設定電話轉接
    ，以相同方式建構臺南機房。一旦節費器內之行動電話門號
    遭檢警斷話，大陸地區詐騙集團即通知Ｅ○○自行或指示ｑ
    ○○、ｋ○○予以抽換遭斷話之行動電話 SIM卡。Ｅ○○另
    指示ｑ○○前往臺南縣超峰公司之仁德快遞站等地點拿取行
    動電話SIM卡，以替換遭斷話之節費器內之SIM卡，俾詐騙電
    話保持暢通。嗣該大陸詐騙團成員即以如附表二所示之詐騙
    電話，使被害人陷於錯誤，而分別轉帳、匯款至詐騙集團成
    員所指示之帳戶（詳如附表二）。
三、Ｒ○○明知非銀行不得辦理國內外匯兌業務，卻為賺取國內
    外匯兌之匯差，自96年 1月23日起，至同年月30日止，與真
    實姓名、年籍不詳，自稱為「劉先生」之成年男子，由Ｒ○
    ○提供其所設在臺灣郵政股份有限公司臺北東門郵局所開設
    帳號：00000000000000號，及設在國泰世華銀行東門分行帳
    號：000-00-000000-0號等2帳戶，供「劉先生」於如附表三
    所示時間，在臺灣利用網際網路，匯往Ｒ○○之配偶溫濤所
    設在大陸地區之中國工商銀行所開設帳號：0000-0000-0000
    -0000000號，及在中國建設銀行帳號：0000-0000-0000-000
    0-000號，而從事匯兌業務（詳如附表三）。
四、案經內政部警政署刑事警察局、臺北市政府警察局大安分局
    移送臺灣臺北地方法院檢察署檢察官偵查起訴。
    理  由
壹、證據能力方面：
一、按被告以外之人於審判外之言詞或書面陳述，除法律有規定
    者外，不得作為證據，刑事訴訟法第159條第1項固有明文；
    惟被告以外之人於審判外之陳述，雖不符刑事訴訟法第 159
    條之1至第 159條之4之規定，而經當事人於審判程序同意作
    為證據，法院審酌該言詞陳述或書面陳述作成時之情況，認
    為適當者，亦得為證據。當事人、代理人或辯護人於法院調
    查證據時，知有第159條第1項不得為證據之情形，而未於言
    詞辯論終結前聲明異議者，視為有前項之同意，同法第 159
    條之 5亦有明文。本件如起訴書附表一、二之被害人於警詢
    中及偵查中之證述，雖屬被告以外之人於審判外之陳述，然
    當事人於審判程序對於上開證據方法之證據能力並未爭執，
    本院審酌其於審判外之言詞陳述於作成時之情況，並無違法
    不當或證明力明顯過低之瑕疵，認前揭證據方法，適為本案
    之證據。
二、至其餘資以認定本案犯罪事實之非供述證據（詳後述），亦
    查無違反法定程序取得之情形，依刑事訴訟法第158條之4反
    面規定，洵具證據能力。
貳、實體方面：
一、認定本件犯罪事實所憑證據及理由
  (一)前揭犯罪過程，業分據被告Ｅ○○、ｑ○○、ｋ○○、Ｒ○
    ○等人於法院審理中坦承不諱，並有如起訴書附表一、二所
    列之被害人丑○○、午○○、Ｘ○○、王信智、丁○○、ｔ
    ○○、Ｑ○○、唐偉偵、甲甲○、Ｊ○○、劉威利、Ｋ○○
    、ｇ○○、玄○○、ｄ○○、乙○○、ｅ○○、戊○○、戌
    ○○、Ｏ○○、Ｃ○、寅○○、辰○○○、ｆ○○、ｂ○○
    、ｐ○○、地○○、亥○○、辛○○、Ｐ○○、ｏ○○、ｍ
    ○○、ｈ○○、ｃ○○、葉春秀、子○○、ａ○○○、ｒ○
    ○、Ｖ○○、Ｉ○○、己○○、Ｂ○○、ｙ○○、Ｇ○○、
    卯○○、宇○○、Ｗ○○、ｕ○○、Ｕ○○、Ｄ○○、ｎ○
    ○、Ｌ○○、Ｚ○○、甲○○、甲乙○、黃豊閔、庚○○、
    杜伯勳、ｗ○○、未○○、巳○○、申○○、ｚ○○、ｊ○
    ○、ｖ○○、酉○○、壬○○、宙○○、Ｍ○○、Ａ○○、
    丙○○、Ｓ○○、黃○○、Ｎ○○、ｌ○○、Ｙ○○、Ｔ○
    ○、黃詒鈞、ｘ○○、Ｆ○○、癸○○、ｓ○○、楊世吉、
    梁瑞玲、李建佑、黃俊元、李信東、謝螢妮、王泰隆、段杜
    錦菊、陳永富、黃國銘、李榮村、天○○、ｉ○○、Ｈ○○
    及霍玉人之警詢、偵查筆錄，及和信電信、遠傳電信、中華
    電信、台哥大、南屏電信、和宇公司等之預付卡、客戶資料
    、申請書、斷話清冊、監聽譯文等資料、被害人之反詐騙紀
    錄表、陳報單、報案三聯單、帳戶通報警示簡便格式表、匯
    款書回條、扣押物品目錄表、機房現場照片、臺灣郵政公司
    、台新銀行、中國信託銀行、渣打銀行、臺中商銀、永豐西
    業銀行、第一銀行、華南銀行、國泰世華銀行東門分行、臺
    銀信義分行、臺灣土地銀行等銀行回函附卷可佐，堪認係屬
    真實。
  (二)被告ｑ○○、ｋ○○雖均辯稱不曾知悉前開臺南機房之功能
    ，以及被告Ｅ○○與大陸詐騙集團共同詐欺之行為云云，而
    被告Ｅ○○於原審審理中亦供稱：被告ｑ○○、ｋ○○所述
    是事實，我跟他們說這是網路交友用的，我當初接這個機房
    時，陳董他們也是這樣跟我說云云，然大陸詐騙集團轉接電
    話之詐騙機房運作之方式，乃將大陸詐騙集團提供之數位式
    行動通訊電路中繼器、閘道器等電話轉接設備連接ADSL寬頻
    網路，由大陸詐騙集團成員以遠端遙控方式，據以設定電話
    轉接，建構該機房。一旦節費器內之行動電話門號遭檢警斷
    話，大陸地區詐騙集團即通知抽換遭斷話之行動電話 SIM卡
    ，以替換遭斷話之節費器內之 SIM卡，俾詐騙電話保持暢通
    。此與網路交友，雙方係透過網際網路交談，根本無須使用
    電話轉接，明顯不同。又退步言之，被告等人所指若係電話
    交友（色情）之服務，此通常係向中華電信等電信業者申請
    成為合格之資訊服務經營者，以自訂費率方式，再透過電信
    業者向使用者收費（例0204開頭付費語音資訊服務），以為
    營利，縱有轉接至大陸之必要，亦僅需將上開電信業者所配
    發之電話號碼轉接至大陸即可，核無使用行動電話 SIM卡轉
    接之必要；又該等資訊服務經營者通常係受話方，即無庸自
    行撥打電話給客戶，故除向電信業者支付當初申辦付費語音
    資訊服務之約定費用外，亦無需額外負擔其他電話費（即本
    件 SIM卡費用），均與本件機房設置係由大陸詐騙集團撥打
    電話予受害人，而屬發話方，必需大量使用收購而來之 SIM
    卡使用，並藉以規避檢警查緝明顯不同，足認被告ｑ○○、
    ｋ○○、Ｅ○○前開所述，誠屬虛妄。又參酌現今社會上詐
    騙案件層出不窮，且多係以電話聯繫行騙，而本件收購大量
    行動電話 SIM卡不斷替換使用，將使支出成本高昂，顯亦不
    符一般企業積極降低成本及以單一專線服務之情，此舉目的
    無非為規避檢警查緝，而被告Ｅ○○乃直接受大陸詐騙集團
    之指示，並建構本件機房、進行收購 SIM卡之人，對大陸詐
    騙集團欲利用此以電話轉接詐騙之事實，當知之甚篤，所辯
    不知情云云，無非事後卸責之詞，委不足採。又衡情被告ｑ
    ○○、ｋ○○均為成年人，具有相當之智識程度，均應可查
    覺其可能（或可預見）係從事詐騙行為，此觀被告ｑ○○於
    警詢中坦承知悉上開 SIM卡都為人頭卡（見偵字第8086號卷
    (一)第65頁）；被告ｋ○○於97年5月22日原審亦供稱：「（
    你何時開始知情且參與？）我知道怪怪的，不合法，但不知
    道哪裡不合法」等語即明，故本件雖乏積極證據證明被告ｑ
    ○○、ｋ○○直接受大陸詐騙集團之指示、及參與設置上開
    機房，從而知悉其等所從事詐騙行為之細節，而認定渠等係
    以自己犯罪之意參與之，然被告ｑ○○、ｋ○○既可預見其
    等可能係從事詐騙行為，仍執意提供協助，其幫助詐欺之犯
    行亦甚明確。
  (三)綜上所述，被告ｑ○○、ｋ○○上開所辯，顯係事後卸責之
    詞，不足採信。本件事證明確，被告Ｅ○○、ｑ○○、ｋ○
    ○、Ｒ○○4人犯行俱洵堪認定，應依法論科。
二、被告Ｅ○○與大陸詐騙集團共同詐取他人財物之行為，核其
    所為，係犯刑法第339條第1項詐欺取財罪。被告ｑ○○、ｋ
    ○○對上開詐騙行為提供助力，核其所為，均係犯刑法第30
    條第1項、第339條第1 項之幫助詐欺取財罪。又按銀行法第
    29 條第1項規定，除法律另有規定外，非銀行不得辦理國內
    外匯兌業務，所謂「匯兌」係指寄款、領款之一種方式，由
    某地付款，而於指定之地點領款而言；而所謂「國內外匯兌
    」係指銀行利用與國內異地或國際間同業相互劃撥款項之方
    式，如電匯、信匯、票匯等，以便利顧客國內異地或國際間
    交付款項之行為，以代替現金輸送，了結國際間財政上、金
    融上及商務上所發生之債權債務，收取匯費，並可得無息資
    金運用的一種銀行業務而言，故凡從事異地間寄款、領款之
    行為，無論是否賺有匯差，亦不論於國內或國外為此行為，
    均符合銀行法第29條第 1項之「匯兌業務」之規定。核被告
    Ｒ○○非銀行，從事匯兌業務而轉匯贓款，違反銀行法第29
    條第1項規定，應依同法第125條第 1項處斷。又依本件大陸
    詐騙集團，乃透過被告Ｅ○○在台灣設置電信機房，顯有利
    用該等電信設備反覆施行詐欺行為之意，而被告Ｅ○○自始
    至終即負責電信機房並維持正常運作之單一活動，故其參與
    本件詐欺犯行，應認自始乃基於單一概括性犯意，且本件各
    次詐欺犯行在時空上尚可認屬十分密接，依社會通念，應屬
    集合犯之包括一罪。又被告Ｅ○○與大陸詐欺集團成員有犯
    意聯絡，行為分擔，應依共同正犯論處。又被告ｑ○○、ｋ
    ○○以幫助之意思，為大陸詐騙集團向被害人等詐欺取財之
    犯行提供助力，爰依刑法第30條第 2項幫助犯之規定，按正
    犯之刑減輕之。又被告Ｒ○○初蹈法網，且所匯兌共新台幣
    14萬餘元，金額非鉅，犯罪之情狀尚堪憫恕，量處法定最低
    度刑有期徒刑 3年，仍嫌過重，應依刑法第59條酌減輕其刑
    。
三、原審判決之論斷
  (一)原審以被告Ｅ○○犯罪事證明確，予以論罪科刑，固非無見
    ，惟查，被告Ｅ○○上開犯行，依社會通念，應屬集合犯之
    包括一罪，原審判決乃依數罪併罰論處，即有未合。被告Ｅ
    ○○上訴意旨稱伊不知詐騙，以為係從事色情電話云云，雖
    為無理由，惟原判決既有上開可議，仍屬不可維持，自應由
    本院將原判決關於被告Ｅ○○部分撤銷改判，爰審酌被告Ｅ
    ○○為圖取報酬，竟參與詐欺集團以電話詐騙被害人財物，
    造成如附表一、二所示被害人金錢損失，且部分被害人被詐
    騙金額甚達百萬元以上，惡性重大，復加深社會間不信任感
    ，嚴重破壞社會秩序、治安，及其人品行、生活狀況、智識
    程度等一切情狀，量處如主文第 2項所示之刑，以示懲儆。
    又於臺中機房扣押物品目錄表（如臺灣臺北地方法院檢察署
    96年度偵字第8068號卷一第37頁至第49頁、第181頁至第199
    頁所示）、臺南機房扣押物品目錄表（如臺灣臺北地方法院
    檢察署96年度偵字第8068號卷四之二第107頁、第111頁至第
    122 頁所示）所列之物，均係被告Ｅ○○與大陸詐騙集團所
    有，供犯罪所用之物，均依刑法第38條第1項第2款諭知沒收
    。
  (二)原審未詳審酌卷證，遽為被告ｑ○○、ｋ○○無罪之判決，
    於法即有違誤，檢察官上訴意旨執此指摘原判決不當，為有
    理由，自應由本院將原判決關於被告ｑ○○、ｋ○○部分撤
    銷改判，爰審酌社會詐騙風氣日盛，電話詐騙尤為其大宗，
    被告ｑ○○、ｋ○○既可預見可能係以電話從事詐騙行為，
    仍竟予提供助力，即有惡性，惟兼酌本件尚乏積極證據證明
    被告ｑ○○、ｋ○○係受有報酬、直接受大陸詐騙集團之指
    示、及參與設置上開機房，且因台南機房部分而受害者目前
    僅 3人，參予程度及所致損害均尚屬輕微，及其人品行、生
    活狀況、智識程度等一切情狀，量處如主文第 3項所示之刑
    ，以示懲儆。又中華民國96年罪犯減刑條例，業於96年7月4
    日公布，同年月16日施行，被告ｑ○○、ｋ○○上開幫助詐
    欺犯行，其犯罪時間均在96年 4月24日以前，且所犯雖均為
    刑法第339條第1項之罪，惟其宣告刑均未逾有期徒刑1年6月
    ，悉合於減刑條件，均應依同法第 2條第1項第3款均減其宣
    告刑1/2，並依同條例第9條規定諭知如易科罰金，均以新台
    幣1千元折算1日之折算標準。另被告ｋ○○前未曾受有期徒
    刑以上刑之宣告，有本院被告全國前案紀錄表附卷可稽，本
    件乃因一時失慮，致罹刑典，則被告ｋ○○經此刑之宣告後
    ，應知警惕而無再犯之虞，本院因認暫不執行其刑為當，併
    予宣告緩刑 3年，以啟自新。至被告ｑ○○前於88年間即因
    詐欺罪，經台灣高雄地方法院判處有期徒刑6月，緩刑3年確
    定，有本院被告全國前案紀錄表附卷可稽，本次再犯幫助詐
    欺取財罪，顯見其前未受警惕，而有執行其刑之必要，故不
    宜宣告緩刑，併此敘明。
  (三)原審以被告Ｒ○○犯罪事證明確，適用銀行法第125條第1項
    、刑法第11條、第59條等規定，並審酌被告Ｒ○○從事匯兌
    贓款，造成追贓不易，損及被害人及危害社會治安，惟被告
    Ｒ○○自白犯行，及其人品行、生活狀況、智識程度等一切
    情狀，量處其有期徒刑 2年，經核其認事用法，俱無違誤，
    量刑亦屬妥適，被告不服原判決提起上訴，為無理由，應予
    駁回。末查，被告Ｒ○○前未曾受有期徒刑以上刑之宣告，
    有本院被告全國前案紀錄表附卷可稽，本件乃因一時失慮，
    致罹刑典，且匯兌金額非鉅，並已與被害人和解，則其經此
    刑之宣告後，應知警惕而無再犯之虞，本院因認暫不執行其
    刑為當，併予宣告緩刑5年，以啟自新。
據上論斷，應依刑事訴訟法第368條、第369條第1項前段、第364
條、第299條第 1項前段，第28條、第30條第1項、第2項、第339
條第1項、第41條第1項前段、第74條第1項第1款，中華民國96年
罪犯減刑條例第2條第1項第3款、第7條、第9條，刑法施行法第1
條之1，判決如主文。
本案經檢察官王壬貴到庭執行職務。
中    華    民    國    97    年    10    月    7     日
                  刑事第五庭審判長法  官  吳  敦
                                  法  官  張傳栗
                                  法  官  陳春秋
以上正本證明與原本無異。
Ｒ○○如不服本判決，應於收受送達後十日內向本院提出上訴書
狀，其未敘述上訴之理由者並得於提起上訴後十日內向本院補提
理由書（均須按他造當事人之人數附繕本）。
Ｅ○○、ｑ○○、ｋ○○不得上訴。
                                  書記官  李家敏
中    華    民    國    97    年    10    月    8     日
附錄：本案論罪科刑法條全文
中華民國刑法第339條（普通詐欺罪）
意圖為自己或第三人不法之所有，以詐術使人將本人或第三人之
物交付者，處5年以下有期徒刑、拘役或科或併科1千元以下罰金
。
以前項方法得財產上不法之利益或使第三人得之者，亦同。
前二項之未遂犯罰之。
銀行法第29條（禁止非銀行收受存款及違反之處罰）
除法律另有規定者外，非銀行不得經營收受存款、受託經理信託
資金、公眾財產或辦理國內外匯兌業務。
違反前項規定者，由主管機關或目的事業主管機關會同司法警察
機關取締，並移送法辦；如屬法人組織，其負責人對有關債務，
應負連帶清償責任。
執行前項任務時，得依法搜索扣押被取締者之會計帳簿及文件，
並得拆除其標誌等設施或為其他必要之處置。
銀行法第125條
違反第29條第1項規定者，處3年以上10年以下有期徒刑，得併科
新臺幣1千萬元以上2億元以下罰金。其犯罪所得達新臺幣 1億元
以上者，處7年以上有期徒刑，得併科新臺幣2500萬元以上5億元
以下罰金。
經營銀行間資金移轉帳務清算之金融資訊服務事業，未經主管機
關許可，而擅自營業者，依前項規定處罰。
法人犯前二項之罪者，處罰其行為負責人。


司法院資訊處製作；財團法人民間司法改革基金會備份。
